【裁判字號】    98,訴,486
【裁判日期】    990224
【裁判案由】    請求侵權行為損害賠償
【裁判全文】
臺灣屏東地方法院民事判決               98年度訴字第486號
原      告  甲○○
被      告  乙○○
上列當事人間因請求侵權行為損害賠償事件，由刑事庭移送前來
，本院於中華民國99年2 月4 日言詞辯論終結，判決如下：
    主  文
被告應給付原告新臺幣壹佰拾玖萬肆仟柒佰貳拾陸元及自民國
九十八年二月十七日起至清償日止按週年利率百分之五計算之利
息。
原告其餘之訴駁回。
訴訟費用由被告負擔四分之一，餘由原告負擔。
本判決第一項於原告以新臺幣肆拾陸萬肆仟玖佰元為被告供擔保
後，得假執行。但被告以新臺幣壹佰拾玖萬肆仟柒佰貳拾陸元
為原告預供擔保，得免為假執行。
原告其餘假執行之聲請駁回。
    事  實  及  理  由
一、原告主張：被告服務於先鋒保全股份有限公司，派駐屏東縣
    高樹鄉高美橋下擔任夜間高樹出口值勤保全員；原告擔任夜
    間值勤保全員副組長職務，負責管理高美橋下管制站及美濃
    、高樹兩處出口站之保全人員管理工作，值班時間為晚上6
    時至隔天早上6 時止。原告於民國97年4 月11日晚上10時30
    分許，接到高樹出口站保全員陳佳村來電告知，同組另一保
    全員即被告自晚上8 時30分溜班外出至10時30分仍未回來高
    樹出口站值勤。原告基於身為保全員副組長之責，去電請被
    告回來高樹出口站值班，被告竟氣沖沖跑到管制站，拿出預
    藏於後車廂之鐵棍，毆打原告右眼重傷失明。爰依民法關於
    侵權行為之法律關係，請求被告賠償其喪失勞動能力之損害
    ，以原告勞保投保薪資新臺幣（下同）31,800元及60歲退休
    年齡計算，本件事故發生時，原告年僅48歲，依霍夫曼式扣
    除中間利息，應為3,659,586 元（計算式為：31,800元12
    月9.0000000 【12年】＝3,659,586 元），又原告正值壯
    年，所受痛苦已非筆墨足以形容，請求慰撫金200 萬元。並
    聲明：(一)被告應給付原告5,659,586 元及自起訴狀繕本送達
    翌日起至清償日止按週年利率百分之五計算之利息；(二)願供
    擔保，請准宣告假執行。
二、被告則以：伊是要打原告的頭部，不是故意打原告的眼睛，
    原告的眼睛是伊不小心打到的，刑事判決認定的事實為傷害
    致重傷，也就是傷害是故意的，重傷是過失的，伊同意。且
    原告亦有謾罵毆打被告之情狀，與有過失，過失比例應該為
    各一半。原告雖謂其「擔任先鋒保全股份有限公司夜間值勤
    保全員副組長職務，負責管理高美橋下管制站及美濃、高樹
    兩處出口站之保全人員管理工作」等語，惟該職務僅係臨時
    性質，待該工地完工（即97年6 月底），其保全工作即行結
    束，故原告主張其喪失勞動能力之數額太高，所請求慰撫金
    200 萬元之數額亦太高等語資為抗辯。並聲明：(一)駁回原告
    之訴及假執行之聲請；(二)如受不利判決，願供擔保請准免為
    假執行之宣告。
三、不爭執之事實：
    (一)被告自認本件侵權行為事實之存在。
    (二)兩造之學經歷、職業、收入及財產狀況等相關情狀，各如
      其所述及卷附之佐證資料。
四、得心證之理由：
    本件兩造所爭執之處，應在於：(一)原告喪失勞動能力之數額
    為何？(二)原告請求慰撫金之合理數額為何？(三)原告是否與有
    過失？茲分別說明如下：
    (一)按身體或健康受侵害，而減少勞動能力者，其減少及殘存
      勞動能力之價值，不能以現有之收入為準，蓋現有收入每
      因特殊因素之存在而與實際所餘勞動能力不能相符，現有
      收入高者，一旦喪失其職位，未必能自他處獲得同一待遇
      ，故所謂減少及殘存勞動能力之價值，應以其能力在通常
      情形下可能取得之收入為標準；被害人因身體健康被侵害
      而喪失勞動能力所受之損害，其金額應就被害人受侵害前
      之身體健康狀態、教育程度、專門技能、社會經驗等方面
      酌定之，不能以一時一地之工作收入為準，最高法院著有
      61年台上字第1987號、63年台上1394號判例可稽，實務上
      採勞動能力喪失說，至為明顯。失業者，現雖無職業，如
      其身體健康正常，則有另謀職業之機會，若因傷不能工作
      ，自可請求喪失或減少勞動能力之損害賠償。經查：
      1.本件原告主張以月薪31,800元計算其勞動能力，固提出
        被告不爭執為真正之其「勞工保險被保險人投保資料表
        」1 份為憑，可見原告自96年5 月3 日起至97年3 月28
        日退保、自97年5 月16日起至97年10月17日退保之兩段
        期間，以自己為投保單位，投保薪資為31,800元；然亦
        可見原告自97年2 月16日起至97年5 月7 日退保之期間
        ，其投保單位為先鋒保全股份有限公司，其投保薪資為
        17,280元（見本院卷第45頁），僅相當於基本工資，且
        為期不長；另依原告提出被告不爭執為真正之國泰世華
        銀行存摺內頁影本1 紙，並以之釋明其於97年4 月間自
        先鋒保全股份有限公司領取薪資14,940元、12,989元（
        見本院卷第42頁）；又依本院依職權調閱原告97年度「
        稅務電子閘門財產所得調件明細表」，可見原告97年度
        所得唯有先鋒保全股份有限公司薪資所得54,226元、藝
        珂人事顧問股份有限公司高雄分公司薪資所得7,920 元
        ，合計62,146（見本院卷第34頁），可知原告大半時間
        為失業者，亦無月薪31,800元之所得，是原告所主張其
        喪失勞動能力之數額，確屬過高。斟酌原告受侵害前之
        身體健康狀態、教育程度、專門技能、社會經驗等方面
        ，如其身體健康正常，非無另謀先前保全員職業之機會
        ，堪認以每月17,280元計算其勞動能力為適當。
      2.原告遭被告以鐵棍毆打後，受有創傷性右眼眼球穿刺傷
        併眼瞼撕裂傷之傷害，其於97年4 月12日至長庚醫院急
        診，接受眼球縫合手術，右眼視力已無光覺，有術後前
        房積血情形但並無感染，又於97年4 月12日至16日住院
        接受眼球鞏膜修復及眼瞼縫合手術，出院後，於同年5
        月10日回長庚醫院執行拆線手術時，無感染現象，右眼
        視力仍無光覺，其於97年7 月16日回診，醫師診斷結果
        認其右眼視力永久完全喪失、無光覺，目前治療終止，
        無好轉可能，已符合「失明」之定義，於97年9 月13日
        回診時，診斷結果亦為右眼視力永久完全喪失、無光覺
        ，其於97年7 月16日至同年11月3 日持續追蹤治療，情
        況穩定，但右眼仍無光覺等情，此有長庚醫院醫師於97
        年4 月14日、5 月10日、7 月16日、9 月13日所出具之
        診斷證明書各1 份及97年8 月4 日（97）長庚院高字第
        771139號函文暨所附原告之病歷紀錄1 份、長庚醫院98
        年4 月24日（98）長庚院高字第831496號函1 份在卷可
        考（見警卷第18、19頁、偵卷第22、30～52頁、調偵卷
        第12頁、刑事卷第56頁）。可見原告為一目失明者，依
        勞工保險殘廢給付標準表，為八級殘廢，而八級殘廢減
        少勞動能力之比率為61.52%，則原告減少勞動能力之月
        損害為10,630.656元（計算式為：17,280元61.52%＝
        10,630.656元）。
      3.原告乃49年12月15日出生，自97年4 月11日事發時起至
        109 年12月15日年滿60歲止，尚有152 月，依月別單利
        5/12% 複式霍夫曼係數表（現價表），扣除中間利息後
        之減少勞動能力損害累計為1,249,696 元（計算式為：
        10,630.656元117.00000000【152 月】≒1,249,696
        元，小數點以下四捨五入）。
    (二)按非財產上損害之慰撫金數額，究竟若干為適當，應斟酌
      兩造身分、地位及經濟狀況，俾為審判之依據（最高法院
      86年度台上字第511號裁判要旨參照）。經查：
      1.本件原告為高職畢業，97年度全年所得為62,146元，嗣
        因失業，98年度無所得，除一輛1982年份裕隆汽車外，
        別無財產等情，據原告大致陳明，並有本院依職權調閱
        其97年度「稅務電子閘門財產所得調件明細表」在卷可
        佐，且為被告所不爭執，堪信屬實。
      2.本件被告為高職補校畢業，罹有輕度精神障礙，97年度
        全年所得為225,111 元，目前仍擔任保全人員，月薪為
        22,000元，名下無財產等情，據被告大致陳明，並提出
        其學歷之資格證明書、身心障礙手冊影本各1 份附卷為
        憑，且有本院依職權調閱其97年度「稅務電子閘門財產
        所得調件明細表」在卷可佐，且為原告所不爭執，堪信
        屬實。
      3.斟酌上述兩造之身分、地位及經濟狀況均不甚佳等一切
        情狀，是認原告得請求之慰撫金以30萬元為適當。
    (三)按民法第217 條第1 項規定，損害之發生或擴大，被害人
      與有過失者，法院得減輕賠償金額或免除之。法院對於賠
      償金額減至何程度，抑為完全免除，雖有裁量之自由，但
      應斟酌雙方原因力之強弱與過失之輕重以定之，最高法院
      著有54年台上字第2433號可稽。經查：
      1.本件侵權行為，乃肇因於原告多次以電話催促被告前來
        值勤，被告因此心生不滿，於同日晚上11時30分許駕車
        抵達上開管制站出口處停車後，與上前質問之原告發生
        激烈口角衝突，被告當時基於普通傷害之犯意，自其所
        駕駛之車輛行李廂內取出其所有之長68.5公分、寬3 公
        分、高1 公分、重370 公克之中空長方體白鐵棍1 支，
        走到原告面前，高舉該鐵棍朝原告之頭部揮擊，原告見
        狀隨手撿拾地上之木棍抵擋，惟該木棍遭被告所持鐵棍
        打斷，鐵棍因此擊中原告之右眼，致原告受有創傷性右
        眼眼球穿刺傷併眼瞼撕裂傷、右顏面骨骨折等傷害，原
        告並因此倒地等情，前為本院98年度訴字第50號刑事判
        決所認定，並經本院依職權審閱該刑事偵審卷宗無誤，
        亦予認定。
      2.事發時原告固然基於管理職責糾正被告，仍應注意保持
        理性之態度，避免雙方激烈口角淪為意氣之爭，卻難忍
        衝動，而疏於注意及此，可見原告就本件損害之發生或
        擴大，難謂非與有過失。惟既是被告怠忽職守在先，又
        先持鐵棍朝原告之頭部揮擊，仍應由被告負擔絕大部分
        責任，自不待言。揆諸上開說明，爰將被告應賠償金額
        減輕十分之一，被告應負十分之九之賠償責任。
五、綜上所述，原告可請求被告給付之賠償金額為1,394,726 元
    〔計算式為：（減少勞動能力之損害1,249,696 元＋慰撫金
    30萬元）0.9 ≒1,394,726 元，小數點以下四捨五入〕。
六、末按給付無確定期限者，債務人於債權人得請求給付時，經
    其催告而未為給付，自受催告時負遲延責任。其經債權人起
    訴而送達訴狀或依督促程序送達支付命令，或為其他相類之
    行為，與催告有同一之效力；又遲延之債務以支付金錢為標
    的者，債權人得請求依法定利率計算之遲延利息；而應付利
    息之債務，其利率未經約定，亦無法律可據者，週年利率為
    百分之五，民法第229 條第2 項、第233 條第1 項及第203
    條分別定有明文。從而，原告依侵權行為之法律關係，在請
    求被告給付1,394,726 元及自起訴狀繕本送達翌日即98年2
    月17日起至清償日止按週年利率百分之五計算之利息之範圍
    內，為有理由，應予准許，逾此數額之請求，即無理由，應
    予駁回。
七、本件原告勝訴部分，兩造分別陳明願供擔保請准宣告假執行
    或免為假執行，核無不合，爰分別酌定相當之擔保金額，予
    以准許。至原告敗訴部分，其假執行之聲請失所附麗，應予
    駁回。
八、至兩造其餘之攻擊或防禦方法及未經援用之證據，經本院斟
    酌後，認為均對本判決結果不生影響，自無逐一詳予論駁之
    必要，併此敘明。
九、訴訟費用負擔之依據：民事訴訟法第79條。
中    華    民    國    99    年    2     月    24    日
                  民事第二庭    法  官  蔡嘉裕
正本係照原本作成。
如不服本判決，應於收受送達後20日內，向本院提出上訴狀（須
按他造當事人之人數附繕本）。
中    華    民    國    99    年    2     月    24    日
                                書記官  蘇小雅

司法院資訊處製作；財團法人民間司法改革基金會備份。
